臺灣高等法院民事判決
                                    108年度重上字第884號
上  訴  人  美國德克薩斯州 DSL CORPORATION


法定代理人  ANDY LEE
訴訟代理人  徐頌雅律師
複 代理 人  歐陽漢菁律師
訴訟代理人  康書懷律師
被 上訴 人  SINOWELL HOLDING LIMITED 新廣集團有限公司



法定代理人  梁沛霖    
上列當事人間請求損害賠償事件，上訴人對於中華民國108年8月
29日臺灣臺北地方法院107年度重訴字第1416號第一審判決提起
上訴，本院於109年8月12日言詞辯論終結，判決如下：
    主  文
原判決關於駁回上訴人後開第二項之訴部分，及該部分假執行之
聲請，暨訴訟費用之裁判均廢棄。
被上訴人應給付上訴人美金參拾參萬玖仟玖佰捌拾玖元，及自民
國一○八年七月二十四日起至清償日止，按年息百分之五計算之
利息。
其餘上訴駁回。
第一、二審訴訟費用由被上訴人負擔百分之九十九，餘由上訴人
負擔。
本判決所命給付，於上訴人以新臺幣參佰參拾柒萬陸仟壹佰元供
擔保後得假執行。
    事實及理由
甲、程序方面：
按「關於由不當得利而生之債，依其利益之受領地法。但不當
  得利係因給付而發生者，依該給付所由發生之法律關係所應適
  用之法律」；「關於由侵權行為而生之債，依侵權行為地法。
  但另有關係最切之法律者，依該法律」，涉外民事法律適用法
  第24條、第25條分別定有明文。本件上訴人主張其受詐欺而將
  款項匯至被上訴人設於上海商業儲蓄銀行股份有限公司（下稱
  上海商銀）OBU之帳號00000000000000號帳戶（下稱系爭帳戶
　），我國為利益之受領地、侵權行為地，我國除有審判權外，
  揆諸前開規定，我國法為本件涉外事件之準據法。
未經認許其成立之外國法人，雖不能認其為法人，然仍不失為
  非法人之團體，苟該非法人團體設有代表人或管理人者，依民
  事訴訟法第40條第3項規定，自有當事人能力，至其在臺灣是
  否設有事務所或營業所則非所問。查兩造均係外國法人，分別
  設有代表人（原審卷㈠第19-107頁），揆諸前揭說明，其雖未
  經我國主管機關認許，但既設有代表人，依民事訴訟法第40條
  第3項規定，仍有當事人能力。
被上訴人經合法通知，未於言詞辯論期日到場，核無民事訴訟
  法第386條所列各款情形，應准上訴人之聲請，由其一造辯論
  而為判決。
乙、得心證之理由：
上訴人起訴主張：伊前向訴外人天聲工業股份有限公司（下稱
  天聲公司）訂購鋼材一批（下稱系爭交易），依約需給付貨款
  予天聲公司。伊依天聲公司以電子郵件指示，於美國德州時間
  之民國106年9月7日，將美金339,989元（即美金34萬元扣除匯
  費美金11元後之金額，下稱系爭訂金）匯入系爭帳戶。嗣天聲
  公司表示未收到系爭訂金，伊始知前所收到天聲公司指示匯款
  至系爭帳戶之相關電子郵件，係遭駭客盜用電子信箱所發送。
  伊誤信上開電子郵件陷於錯誤而依指示，將系爭訂金匯入系爭
  帳戶，系爭帳戶非天聲公司所有，且天聲公司實未指示伊將系
  爭訂金匯入系爭帳戶，天聲公司即向警方報案，目前由臺灣新
  北地方檢察署（下稱新北檢）偵查中，並通緝被上訴人法定代
  理人梁沛霖，且扣押系爭訂金，伊亦向美國警方報案。系爭帳
  戶本應僅供公司正常營運資金存儲之用，竟為法定代理人梁沛
  霖挪為違法詐欺之用，核被上訴人行為已構成侵權行為，且其
  無法律上原因受有利益，致伊受有損害，被上訴人應就其負責
  人執行職務所加於伊之損害，與梁沛霖負連帶賠償之責。爰依
  侵權行為、不當得利之法律關係，求為命被上訴人如數給付，
  及自106年9月8日起加計法定遲延利息之判決。
  被上訴人未於言詞辯論期日到場，亦未提出書狀作何聲明或陳
  述。
原審駁回上訴人之請求及假執行之聲請，上訴人提起上訴，聲
  明：
　㈠原判決廢棄。
  ㈡被上訴人應給付上訴人美金339,989元，及自106年9月8日起
    至清償日止，按年息5％計算之利息。
  ㈢願供擔保請准宣告假執行。 
  被上訴人未於準備程序、言詞辯論期日到場，亦未提出書狀作
  何聲明或陳述。
上訴人主張其就系爭交易係與天聲公司外銷業務專員陳妍廷（N
  ora Chen）以電子郵件聯繫。其中關於訂金匯款帳戶部分
　，上訴人自西元2017年8月28日、9月6日上午及下午，計收受
  來自陳妍廷所使用之luck0000000sionx.com.tw之三封電子郵
  件及其附件。第一封以天聲公司名義檢附授權書予上訴人，通
  知因正值稅務查帳期間，天聲公司帳戶在結案之前無法接受款
  項匯入，指示上訴人將款項改匯予天聲公司之子公司Sinowell
   Holdings Limited在臺灣上海商銀之境外業務單位所開立之
  系爭帳戶；第二封通知上訴人重發修正後之授權書，加列受款
  人之公司地址，並於電子郵件中告知將於次日寄送修正後之發
  票予上訴人；第三封係寄予上訴人修正後之發票。上訴人遂於
  西元2017年9月7日依前揭電子郵件指示，透過美國IBC Bank匯
  款美金34萬元至被上訴人之系爭帳戶。詎上訴人於西元2017年
  9月14日接獲天聲公司之電子郵件，詢問為何尚未收到訂金。
  經上訴人告知訂金已匯入系爭帳戶後，陳妍廷告稱天聲公司並
  無名為 Sinowell Holdings Limited之子公司，更未指示上訴
  人將訂金匯入系爭帳戶。經兩家公司相互比對往來電子郵件結
  果，天聲公司始發現前揭3封電子郵件及其附件，均係遭駭客
  侵入盜用陳妍廷之信箱所發送。上訴人與天聲公司發現上情後
　，旋由天聲公司張慈仁向警方提出偽造文書罪嫌之報案，上訴
  人則向美國德州休士頓警察局提出偽造文書/詐欺（Forgery/
　Fraud)之報案。新北檢受理警察機關轉陳之報案資料後，隨即
  扣押尚未遭提領之美金34萬元之匯款，現仍在扣押狀態中。新
  北檢旋於107年8月6日發布新北檢兆偵騰緝字第5099號通緝書
　，對被上訴人之負責人梁沛霖依詐欺罪嫌予以通緝，通緝書所
  載之「訂單20％金額(即美金339,989元)」則係接受匯入款銀行
  扣除美金11元匯費後實際入戶之餘額等事實，提出買賣契約
　、電子郵件、報案資料、通緝書等為證。
證人即天聲公司之財務經理張慈仁於本院囑託臺灣新竹地方法
  院訊問時，證述：「（DSL是否如期給付訂金？如無，原因為
  何？發生何事？）沒有。我們並沒有收到TPE付給我們的訂金
　，因為TPE說他沒有收到DSL付給他們的訂金，後來因為天聲公
  司外銷部的一位員工直接跟DSL公司的人聯繫，才知道他們有
  匯款，但是TPE沒收到，但是DSL說他們有匯款單，他們就把匯
  款單資料傳真給我們，後來我們才清楚上面所要求匯款的公司
  及帳號都不對，我們才知道DSL公司被詐騙了」、「這三封電
  子郵件（指原證7-9）我沒看過…我確定天聲公司並沒有以該三
  封郵件指示DSL或TPE公司將訂金改匯到上開帳戶。天聲公司沒
  有原證8第3頁授權書之放大頁面中，所提及其彰化銀行帳戶因
  稅務因素進行查帳，故須將訂金款項匯至Sinowell Holding上
  海商業儲蓄銀行帳戶這件事情，也未曾做這樣的表示過，因為
  我是財務部門，如果有這件事，我一定會處理及會知悉」、「
  （被上訴人）不是（天聲公司之子公司）」等語，有張慈仁筆
  錄在卷可參（本院卷第297-298頁）。顯然上訴人主張之前揭
  事實，除已提出上開各證據外，亦據張慈仁證述屬實。
按不當得利請求權之發生係基於「無法律上之原因而受利益，
  致他人受損害」之事實，所以造成此項事實，是否基於特定人
  之行為或特殊原因，在所不問。亦即不當得利所探究，只在於
  受益人之受益事實與受損事實間之損益變動有無直接之關聯，
  及受益人之受益狀態是否有法律上之原因（依據）而占有，至
  於造成損益變動是否根據自然之因果事實或相同原因所發生，
  並非不當得利制度規範之立法目的。換言之，只要依社會一般
  觀念，認為財產之移動，係屬不當，基於公平原則，有必要調
  節，即應依不當得利，命受益人返還。本件資金之流動，上訴
  人既係因受騙而匯款與被上訴人，被上訴人之系爭帳戶亦確因
  此增加與系爭訂金數額相同之美金，被上訴人在受領利益與給
  付利益間，具有直接之損益變動，是由資金變動之關係觀察，
  受損人係上訴人。簡言之，上訴人依不當得利之法律關係對被
  上訴人為請求，僅須就該財產變動「無法律上原因」負舉證責
  任為已足，非必須證明財產變動係「基於受益人之侵害行為而
  來」。準此，上訴人提出之因受騙而匯款至系爭帳戶之證據，
  已足證明被上訴人受領上訴人所匯款項並無法律上原因。
以上，上訴人依不當得利之法律關係被上訴人返還系爭訂金一
  節，已盡舉證責任，其請求被上訴人返還美金339,989元，於
  法有據，應予准許。上訴人另請求被上訴人給付自106年9月8
  日起加計法定遲延利息云云。查受領人於受領時知無法律上之
  原因或其後知之者，應將受領時所得之利益或知無法律上之原
  因時所現存之利益，附加利息，一併償還，為民法第182條第2
  項前段所明定，此係課予惡意受領人附加利息返還不當得利之
  責任，此項附加之利息應自受領時或知無法律上之原因時起算
　，與民法第233條規定法定遲延利息所不同。上訴人未舉證證
  明被上訴人係自始為惡意，逕請求自106年9月8日起算之法定
  遲延利息，於法無據，此部分仍應依民法第229條第2項「給付
  無確定期限者，債務人於債權人得請求給付時，經其催告而未
  為給付，自受催告時起，負遲延責任。其經債權人起訴而送達
  訴狀，或依督促程序送達支付命令，或為其他相類之行為者，
  與催告有同一之效力」之規定，定其法定遲延利息之起算日。
  本件經上訴人起訴送達訴狀，於108年5月24日公示送達被上訴
  人民事起訴狀繕本（原審卷第221-223頁），應依民事訴訟法
  第152條前段「公示送達，自將公告或通知書黏貼公告處之日
  起，公告於法院網站者，自公告之日起，其登載公報或新聞紙
  者，自最後登載之日起，經二十日發生效力；就應於外國為送
  達而為公示送達者，經六十日發生效力」之規定，於108年7月
  23日發生效力，從而，本件法定遲延利息之起算日為108年7月
  24日。至上訴人請求法定遲延利息不准部分，其另依侵權行為
  之法律關係請求，亦因上訴人未舉證證明被上訴人給付上開款
  項係屬民法第229條第1項「給付有確定期限者，債務人自期限
  屆滿時起，負遲延責任」定有期限之給付，其請求自106年9月
  8日起至108年7月23日止之法定遲延利息云云，仍屬無據。
綜上所述，上訴人依不當得利之法律關係，請求被上訴人給付
  上訴人美金339,989元，及自108年7月24日起至清償日止，按
  年息5％計算之利息，於法有據，應予准許，其逾此範圍之請求
  ，於法無據，應予駁回；上訴人敗訴部分，假執行之聲請亦失
  所依據，應併予駁回。上開應准許部分，原審為上訴人敗訴之
  判決，尚有未洽，上訴意旨指摘此部分原判決不當，求予廢棄
  改判，為有理由，應由本院予以廢棄，改判如主文第二項所示
  。上開不應准許部分（即上訴人請求自106年9月8日起至108年
  7月23日止之法定遲延利息部分），原審駁回上訴人此部分之
  請求，理由雖有不同，結論則無二致，此部分原判決仍應予以
  維持，上訴意旨指摘此部分原判決不當，求予廢棄，為無理由
  ，其此部分上訴仍應予以駁回。上訴人陳明願供擔保請准宣告
  假執行，其勝訴部分核無不合，爰酌定相當擔保金〔按本件言
  詞辯論期日，美金與新臺幣之匯率為1：29.79(本院卷第365頁
  ），本院依此將所命給付換算為新臺幣定相當擔保金〕為假執
  行之諭知。
本件因事證已臻明確，兩造其餘攻擊、防禦方法及所為之立證
　，經審酌後認與判決之結果不生若何影響，無庸再逐一予以論
  列，合併敘明。
據上論結，本件上訴為一部有理由，一部無理由，依民事訴訟法
第450條、第449條第2項、第79條、第463條、第385條第1項前段
、第390條第2項判決如主文。
中　　華　　民　　國　　109 　年　　8 　　月　　26　　日
                  民事第二十二庭  
                        審判長法  官  張靜女
                              法  官  丁蓓蓓
                              法  官  湯美玉
正本係照原本作成。
上訴人不得上訴。
被上訴人如不服本判決，應於收受送達後20日內向本院提出上訴
書狀，其未表明上訴理由者，應於提出上訴後20日內向本院補提
理由書狀（均須按他造當事人之人數附繕本）上訴時應提出委任
律師或具有律師資格之人之委任狀；委任有律師資格者，另應附
具律師資格證書及釋明委任人與受任人有民事訴訟法第466條之1
第1項但書或第2項（詳附註）所定關係之釋明文書影本。如委任
律師提起上訴者，應一併繳納上訴審裁判費。
中　　華　　民　　國　　109 　年　　8 　　月　　26　　日
　　　　　　　　　　　　　    書記官  陳美宜
附註：
民事訴訟法第466條之1（第1項、第2項）：
對於第二審判決上訴，上訴人應委任律師為訴訟代理人。但上訴
人或其法定代理人具有律師資格者，不在此限。
上訴人之配偶、三親等內之血親、二親等內之姻親，或上訴人為
法人、中央或地方機關時，其所屬專任人員具有律師資格並經法
院認為適當者，亦得為第三審訴訟代理人。